ACORDAO-COMPLETO-2425553

ACÓRDÃO 2868/2022 ATA 18/2022 - SEGUNDA CÂMARA

VISTOS, relatados e discutidos estes autos de tomada de contas especial instaurada pelo Ministério do Turismo em desfavor de Reinaldo Santos Barros (CPF: XXX.123.244-XX) , em razão da não comprovação da boa e regular aplicação dos recursos repassados pela União por meio do Convênio 01033/2010, registro Siafi 740552, tendo por objeto o evento denominado "Festa de São João",
ACORDAM os Ministros do Tribunal de Contas da União, reunidos em sessão da 2ª Câmara, em:
9.1. rejeitar, em parte, as razões de justificativas e alegações de defesa apresentadas por Reinaldo Santos Barros (CPF: XXX.123.244-XX) ;
9.2. julgar, nos termos dos arts. 1º, inciso I, 16, inciso III, alíneas "b" e "c", da Lei 8.443/1992, c/c os arts. 19 e 23, inciso III, da mesma Lei, irregulares as contas de Reinaldo Santos Barros (CPF: XXX.123.244-XX) , condenando-o ao pagamento da importância a seguir especificada, atualizada monetariamente e acrescida dos juros de mora, calculados a partir da data discriminada até a data da efetiva quitação do débito, fixando-lhe o prazo de quinze dias para que comprove, perante o Tribunal, o recolhimento da referida quantia aos cofres do Tesouro Nacional, nos termos do art. 23, inciso III, alínea "a", da citada lei, c/c o art. 214, inciso III, alínea "a", do Regimento Interno do TCU. 
	Data de ocorrência
	Valor histórico (R$) 

	19/5/2011
	58.095,18

9.3. aplicar a Reinaldo Santos Barros (CPF: XXX.123.244-XX) a multa prevista no art. 57 da Lei 8.443/1992 c/c o art. 267 do Regimento Interno do TCU, no valor de R$ 15.000,00 (quinze mil reais) , fixando-lhe o prazo de quinze dias, a contar da notificação, para que comprove, perante o Tribunal (art. 214, III, alínea "a", do Regimento Interno do TCU) , o recolhimento das dívidas aos cofres do Tesouro Nacional, atualizada monetariamente desde a data deste acórdão até a do efetivo recolhimento, se pagas após o vencimento, na forma da legislação em vigor;
9.4. aplicar a Reinaldo Santos Barros (CPF: XXX.123.244-XX) a multa prevista no art. 58, inciso II, da Lei 8.443/1992 c/c o art. 268 do Regimento Interno do TCU, no valor de R$ 10.000,00 (dez mil reais) , fixando-lhe o prazo de quinze dias, a contar da notificação, para que comprove, perante o Tribunal (art. 214, III, alínea "a", do Regimento Interno do TCU) , o recolhimento das dívidas aos cofres do Tesouro Nacional, atualizada monetariamente desde a data deste acórdão até a do efetivo recolhimento, se pagas após o vencimento, na forma da legislação em vigor;
9.5. autorizar, desde logo, a cobrança judicial das dívidas, caso não atendidas as notificações, na forma do disposto no art. 28, inciso II, da Lei 8.443/1992;
9.6. autorizar também, desde logo, se requerido, com fundamento no art. 26 da Lei 8.443, de 1992, c/c o art. 217, §§ 1º e 2º do Regimento Interno do TCU, o parcelamento da (s) dívida (s) em até 36 parcelas, incidindo, sobre cada parcela, corrigida monetariamente, os correspondentes acréscimos legais, fixando-lhe o prazo de quinze dias, a contar do recebimento da notificação, para comprovar, perante o Tribunal, o recolhimento da primeira parcela, e de trinta dias, a contar da parcela anterior, para comprovar os recolhimentos das demais parcelas, devendo incidir, sobre cada valor mensal, atualizado monetariamente, os juros de mora devidos, no caso do débito, na forma prevista na legislação em vigor, alertando o responsável de que a falta de comprovação do recolhimento de qualquer parcela importará o vencimento antecipado do saldo devedor, nos termos do § 2º do art. 217 do Regimento Interno deste Tribunal;
9.7. dar ciência desta decisão à Procuradoria da República no Estado de Pernambuco, nos termos do § 3º do art. 16 da Lei 8.443/1992, c/c o § 7º do art. 209 do Regimento Interno do TCU, para adoção das medidas cabíveis; e
9.8. dar ciência desta decisão ao Ministério do Turismo e ao responsável.

Tomada de contas especial instaurada pelo Ministério do Turismo em desfavor de Reinaldo Santos Barros (CPF: 013.123.244-49), em razão da não comprovação da regular aplicação dos recursos repassados pela União por meio do Convênio 01033/2010, registro Siafi 740552 (peça 6), tendo por objeto o evento denominado Festa de São João.

Segunda Câmara

Município de Lagoa dos Gatos - PE.

3. Interessados/Responsáveis:
3.1. Interessado: Ministério do Turismo (05.457.283/0001-19).
3.2. Responsável: Reinaldo Santos Barros (XXX.123.244-XX).

13.1. Ministros presentes: Bruno Dantas (Presidente), Augusto Nardes (Relator) e Antonio Anastasia.
13.2. Ministro-Substituto convocado: Marcos Bemquerer Costa.
13.3. Ministro-Substituto presente: André Luís de Carvalho.

AUGUSTO NARDES

Adoto como relatório a instrução lavrada no âmbito da Secretaria de Controle Externo de Tomada de Contas Especial - SecexTCE (peça 84) , a qual contou com a anuência do escalão dirigente da unidade técnica (peças 85 e 86) e do Ministério Público junto a este Tribunal (peça 87) : 
"INTRODUÇÃO
Cuidam os autos de tomada de contas especial instaurada pelo Ministério do Turismo em desfavor de Reinaldo Santos Barros (CPF: XXX.123.244-XX) , em razão da não comprovação da regular aplicação dos recursos repassados pela União por meio do Convênio 01033/2010, registro Siafi 740552 (peça 6) , tendo por objeto o evento denominado "Festa de São João".
HISTÓRICO
Em 20/6/2017, com fundamento na IN/TCU 71/2012, alterada pela IN/TCU 76/2016 e DN/TCU 155/2016, o dirigente do Ministério do Turismo autorizou a instauração da tomada de contas especial (peça 55) . O processo foi registrado no sistema e-TCE como número 1857/2018.
O Convênio 01033/2010, registro Siafi 740552, foi firmado no valor de R$ 105.000,00, sendo R$ 100.000,00 à conta do concedente e R$ 5.000,00 referentes à contrapartida do convenente. Teve vigência de 23/6/2010 a 27/7/2011, com prazo para apresentação da prestação de contas em 28/8/2011. Os repasses efetivos da União totalizaram R$ 100.000,00 (peça 7) .
A prestação de contas e complementações enviadas foram analisadas por meio dos documentos constantes nas peças 28, 37 e 49.
O fundamento para a instauração da Tomada de Contas Especial, conforme consignado na matriz de responsabilização elaborada pelo tomador de contas, foi a constatação da seguinte irregularidade: 
Não comprovação da boa e regular aplicação dos recursos recebidos da União, por meio do convênio SICONV nº . 740552, celebrado entre o Ministério do Turismo e a Prefeitura Municipal da Lagoa dos Gatos - PE.
O responsável arrolado na fase interna foi devidamente comunicado e, diante da ausência de justificativas suficientes para elidir a irregularidade e da não devolução dos recursos, instaurou-se a tomada de contas especial.
No relatório (peça 63) , o tomador de contas concluiu que o prejuízo importaria no valor original de R$ 100.000,00, imputando-se a responsabilidade a Reinaldo Santos Barros, Prefeito, no período de 1/1/2009 a 31/12/2012, na condição de gestor dos recursos. 
Em 24/11/2019, a Controladoria-Geral da União emitiu o relatório de auditoria (peça 65) , em concordância com o relatório do tomador de contas. O certificado de auditoria e o parecer do dirigente do órgão de controle interno concluíram pela irregularidade das presentes contas (peças 66 e 67) .
Em 24/1/2020, o ministro responsável pela área atestou haver tomado conhecimento das conclusões contidas no relatório e certificado de auditoria, bem como do parecer conclusivo do dirigente do órgão de controle interno, manifestando-se pela irregularidade das contas, e determinou o encaminhamento do processo ao Tribunal de Contas da União (peça 68) .
Na instrução inicial (peça 71) , analisando-se os documentos nos autos, concluiu-se pela necessidade de realização de citação e audiência para as irregularidades abaixo: 
Irregularidade 1: contratação, por inexigibilidade de licitação, de empresas que não detinham direitos de exclusividade de artistas que se apresentaram no evento.
Evidências da irregularidade: documentos técnicos presentes nas peças 18, 6 e 17.
Normas infringidas: Art. 25, inciso III, da Lei 8.666/1993; art. 49 da Portaria Interministerial 127/2008; Acórdão 96/2008-TCU-Plenário e 1435/2017-TCU-Plenário; e Termo do Convênio (cláusula terceira, II, item "m") .
Responsável: Reinaldo Santos Barros (CPF: XXX.123.244-XX) .
Conduta: contratar, por inexigibilidade de licitação, empresas que não apresentaram contratos de exclusividade com os devidos registros em cartório dos artistas que se apresentaram no evento objeto do convênio descrito como "Festa de São João".
Nexo de causalidade: a contratação de empresas que não apresentaram contratos de exclusividade com os devidos registros em cartório dos artistas resultou na realização de inexigibilidade indevida.
Culpabilidade: não há excludentes de ilicitude, de culpabilidade e de punibilidade; é razoável supor que o responsável tinha consciência da ilicitude de sua conduta; era exigível conduta diversa da praticada, qual seja, contratar artistas somente por meio de seus representantes legais ou empresários exclusivos sendo essa representação registrada em cartório, ou contratar empresas intermediadores por meio de procedimento licitatório.
Encaminhamento: audiência.
Irregularidade 2: ausência de comprovação de que as empresas que não detinham direitos de exclusividade, contratadas irregularmente por inexigibilidade, pagaram o cachê de bandas ou cantores que realizaram o evento.
Evidências da irregularidade: documentos técnicos presentes nas peças 24, 18, 6, 23, 25, 50, 26 e 27.
Normas infringidas: Art. 70, parágrafo único, da Constituição Federal de 1988; art. 93, do Decreto-lei 200, de 25 de fevereiro de 1967; art. 50, §3º, da Portaria Interministerial 127/2008, Acórdão 96/2008-TCU-Plenário, Acórdão 1435/2017-TCU-Plenário e Termo do Convênio (cláusula terceira, II, itens "oo" e "pp") .
Débito relacionado ao responsável Reinaldo Santos Barros (CPF: XXX.123.244-XX) :
	Data de ocorrência
	Valor histórico (R$) 

	19/5/2011
	89.520,00

Cofre credor: Tesouro Nacional.
Responsável: Reinaldo Santos Barros (CPF: XXX.123.244-XX) .
Conduta: não apresentar notas fiscais e recibos (ou outros documentos equivalentes) emitidos em nome das bandas e cantores e assinados por seus representantes legais ou pelos seus empresários exclusivos, sendo essa representação ou exclusividade registrada em cartório.
Nexo de causalidade: a não apresentação de notas fiscais e recibos (ou outros documentos equivalentes) emitidos em nome das bandas e cantores e assinados por seus representantes legais ou pelos seus empresários exclusivos impediu comprovação do nexo causal entre os recursos federais transferidos e os pagamentos efetuados, visto que não se provou que os valores pagos ao intermediário contratado efetivamente foi repassado as banda e artistas que realizaram shows, resultando em presunção de prejuízo ao erário.
Culpabilidade: não há excludentes de ilicitude, de culpabilidade e de punibilidade; é razoável supor que o responsável tinha consciência da ilicitude de sua conduta; era exigível conduta diversa da praticada, qual seja, assegurar que as bandas e cantores que se apresentaram no evento efetivamente receberam o valor dos pagamentos especificados no plano de trabalho.
Encaminhamento: citação.
Em cumprimento ao pronunciamento da unidade (peça 73) , foram efetuadas citação e audiência do responsável, nos moldes adiante:
 Reinaldo Santos Barros - promovida a citação e audiência do responsável, conforme delineado adiante:
	Comunicação: Ofício 25893/2020 - Seproc (peça 75) 
Data da Expedição: 8/6/2020
Data da Ciência: 10/6/2020 (peça 76) 
Observação: Ofício enviado para o endereço do responsável, conforme pesquisa de endereço no sistema da Receita Federal.
Fim do prazo para a defesa: 25/6/2020
	
Conforme Despacho de Conclusão das Comunicações Processuais (peça 83) , as providências inerentes às comunicações processuais foram concluídas.
Transcorrido o prazo regimental, o responsável Reinaldo Santos Barros trouxe suas razões de justificativas e alegações de defesa, que serão analisadas na seção "Exame Técnico".
ANÁLISE DOS PRESSUPOSTOS DE PROCEDIBILIDADE DA IN/TCU 71/2012
Apreciação do Prejuízo ao Contraditório e Ampla Defesa
Verifica-se que não houve o transcurso de mais de dez anos desde o fato gerador sem que tenha havido a notificação do responsável pela autoridade administrativa federal competente (art. 6º, inciso II, c/c art. 19 da IN/TCU 71/2012, modificada pela IN/TCU 76/2016) , uma vez que o fato gerador da irregularidade sancionada ocorreu em 19/5/2011, e o responsável foi notificado sobre as irregularidades pela autoridade administrativa competente por meio do ofício acostado à peça 51, recebido em 1/6/2017, conforme AR presente à peça 52.
Valor de Constituição da TCE 	
Verifica-se, ainda, que o valor atualizado do débito apurado (sem juros) em 1/1/2017 é de R$ 129.607,06, portanto superior ao limite mínimo de R$ 100.000,00, na forma estabelecida conforme os arts. 6º, inciso I, e 19 da IN/TCU 71/2012, modificada pela IN/TCU 76/2016. 
OUTROS PROCESSOS/DÉBITOS NOS SISTEMAS DO TCU COM OS MESMOS RESPONSÁVEIS
Informa-se que foram encontrados processos no Tribunal com o mesmo responsável:
	Responsável
	Processos

	Reinaldo Santos Barros
	Processo 020.098/2014-6 [TCE, encerrado, "Processo 71000.045215/2012-40, Termo de Responsabilidade nº 393 MPAS/SEAS/2002, SIAFI 463985, firmado entre o Município de Lagoa dos Gatos/PE e Ministério do Desenvolvimento Social e Combate à Fome, tendo por objeto Ações de Geração de Renda para as Famílias do PETI (processo original nº 44005.002040/2002-91) "]
Processo 033.403/2019-8 [TCE, aberto, "Instaurada pela Fundação Nacional de Saúde- Funasa/Ministério da Saúde em razão da não consecução dos objetivos pactuados no Convênio no 311/2007, celebrado com a Prefeitura Municipal de Lagoa dos Gatos /PE, tendo por objeto "Execução de Melhorias Sanitárias Domiciliares". (Processo 25225.003305/2017-16) "]

Informa-se que foi encontrado débito imputável aos responsáveis em outras TCEs registradas no sistema e-TCE:
	Responsável
	TCES

	Reinaldo Santos Barros
	3008/2019 (R$ 560.000,00) - Aguardando manifestação do controle interno

Informa-se que foi encontrado débito imputável aos responsáveis no banco de débitos existente no sistema e-TCE:
	Responsável
	Débitos inferiores

	Reinaldo Santos Barros
	1473/2019 (R$ 49.813,12) - Dano inferior ao limite de instauração da TCE cadastrado
3094/2019 (R$ 8.793,75) - Dano inferior ao limite de instauração da TCE cadastrado

A tomada de contas especial está, assim, devidamente constituída e em condição de ser instruída.
EXAME TÉCNICO
Nesse ponto, passa-se ao exame dos argumentos apresentados pelo Sr. Reinaldo Santos Barros (peças 80-82) , produzidos em função do chamamento processual havido.
Argumentos
As alegações de defesa trazidas pelo responsável informam, em primeiro lugar, a conexão existente entre os presentes autos e o processo 0802225-11.2017.4.05.8302, em trâmite na 16ª Vara Federal, Seção Judiciária de Pernambuco, onde foi absolvido em primeira instância e condenado em segunda instância ao pagamento de R$ 23.000,00. Ponderando que a decisão judicial se sobrepõe a decisão administrativa, pugna pelo arquivamento desta TCE em razão da apresentação de Recurso Especial junto ao Superior Tribunal de Justiça, objetivando a manutenção da decisão de Primeira instância, haja vista a inexistência de prejuízo ao Erário tampouco enriquecimento ilícito ou má-fé de sua parte.
Relativamente à contratação das atrações artísticas, assevera que "não contratou empresários para escolherem as atrações, ignorando a necessidade de procedimento licitatório nesta hipótese". As escolhas dos artistas foram por ele realizadas com base no prestígio dos mesmos na região, hipótese de inexigibilidade de licitação, sendo que os artistas escolhidos indicaram o empresário exclusivo para as negociações e contratação. Para corroborar sua tese, colaciona a jurisprudência e doutrina que entende pertinente ao tema.
Requer, por fim, o julgamento pela regularidade ou regularidade com ressalvas das presentes contas, ante "a ocorrência de erros meramente formais que não representam graves infrações às leis", ou o arquivamento do processo, uma vez que os valores aqui cobrados são objeto de Ação de improbidade administrativa na Justiça Federal. 
Análise
do princípio da independência das instâncias	
Assinale-se, de plano, a prevalência aqui do princípio da independência das instâncias, a qual somente tem sucumbência diante da decisão judicial declaradora da inexistência do fato ou da negativa de autoria proferida em ação de natureza criminal. Tratando-se de ação de civil, prevalece a regra geral, que é a incomunicabilidade das instancias civil, penal e administrativa. Esse entendimento acerca da incomunicabilidade das decisões judiciais em ações civis e decisões do Tribunal de Contas da União é pacífico nessa Corte de Contas (v.g. Acórdão 1855/2020-TCU-Plenário, relator Ministro-Substituto Marcos Bemquerer Costa, 1824/2020-TCU-Plenário, relator Ministro Benjamin Zymler, 1700/200-TCU-Plenário, relator Ministro-Substituto Augusto Shermam, 680/2015-Plenário, relator Ministro André Luiz de Carvalho, 2983/2016-TCU-1ª Câmara, relator Ministro Bruno Dantas, e 1276/2012-2ª Câmara relator Ministro-Substituto Marcos Bemquerer Costa) .
Dessa forma, eventuais sentenças proferidas pelo juízo cível, versando sobre o mesmo assunto e tendo por objeto idênticas responsabilidades, não vinculam a decisão administrativa a ser proferida por este Tribunal, assim como não acarretam qualquer prejuízo à competência exclusiva do TCU em verificar a boa e regular aplicação dos recursos federais. Assim, a sentença proferida pelo juízo cível, sob qualquer fundamento, não vincula a decisão administrativa proferida pelo TCU, em razão do princípio da independência das instâncias. Apenas a sentença absolutória no juízo criminal fundada no reconhecimento da inexistência material do fato ou na negativa de autoria tem aptidão para impedir a responsabilização civil e administrativa do agente (v.g. Acórdão 131/2017-TCU-Plenário, relator Ministro Walton Alencar Rodrigues, 5542/2019-TCU-1ª Câmara, relator Ministro Benjamin Zymler, e 6903/2018-TCU-2ª Câmara, relatora Ministra Ana Arraes) .
da contratação das atrações artísticas por meio de intermediário com inexigibilidade indevida de licitação
Esclarecido esse primeiro ponto e focando agora as condutas imputadas ao responsável, vê-se que os argumentos trazidos pelo responsável para justificar a contratação de empresa intermediária, com inexigibilidade de licitação, que não apresentou contratos de exclusividade com os devidos registros em cartório das atrações que se apresentaram no evento denominado "Festa de São João" são inaptos a lhe socorrer.
De fato, verifica-se que houve no presente caso a contratação da empresa Isaias Brito da Silva como intermediária de bandas e artistas, em procedimento de inexigibilidade de licitação, sendo que essa sociedade comercial não possuía contratos de exclusividade das bandas e artistas que se propôs a agenciar, em inobservância ao Termo de Convênio (alínea "oo" do item II, da cláusula terceira) , que dispunha sobre a extensão dos limites do art. 25 da Lei 8.666/1993 e dos adequados procedimentos para os casos de contratação de intermediários de artistas via inexigibilidade (como apresentação de contrato de exclusividade e publicação desse contrato no Diário Oficial) , e também a norma contida no art. 49 da Portaria Interministerial 127/2008 obrigava a entidade convenente a seguir a Lei 8.666/1993.
Nesse sentido é sólido o entendimento deste Tribunal (Acórdão 96/2008-TCU-Plenário, relator Ministro Benjamim Zymler e 1.435/2017-TCU-Plenário, relator Ministro Vital do Rêgo, com voto de revisor do Ministro-substituto Augusto Sherman, dentre outras deliberações) no sentido de que o pressuposto é que a inexigibilidade se aplica somente a artista ou banda e não a produtora de eventos e, portanto:
	a) A contratação de artistas, via intermediário, por inexigibilidade de licitação, baseada em exclusividade, deve ser feita mediante a apresentação de Contrato de Exclusividade.
	b) Não são contratos de exclusividade considerados legalmente válidos para fins de contratação de intermediários de artistas por inexigibilidade, a serem pagos com recursos federais, os documentos: i. restritos ao dia do evento; ii. restritos à localidade do evento; iii. não registrados em cartório.
	c) A não apresentação do contrato de exclusividade pela entidade convenente, ou a apresentação de contrato não considerado válido, configura burla ao art. 25, inciso III, da Lei 8.666/1993; e
	d) Em caso de ocorrência no disposto na alínea "c" (contratação indevida de intermediário de artistas por inexigibilidade) , para se considerar que há uma segunda irregularidade, de não comprovação da boa e regular utilização de recursos, causadora de danos ao Erário, deverá se verificar a ocorrência de uma dessas duas situações: i. inexecução física; ou ii. ausência de comprovação de nexo causal entre os recursos do convênio e pagamentos aos artistas (entenda-se como nexo causal, o pagamento ao artista, ao representante legal da banda, ou ao intermediário exclusivo legalmente constituído) .
Diante da insuficiência dos argumentos para elidir a conduta inquinada, rejeita-se as razões de justificativa prestadas pelo responsável, propondo-se, em conseqüência, a aplicação da multa prevista no art. 58 da da Lei 8.443/1992.
da ausência de comprovação do pagamento dos cachês das atrações artísticas pelo intermediário contratado irregularmente por inexigibilidade
Além dessa questão, o responsável foi também chamado aos autos em razão da ausência de comprovação de que as empresas que não detinham direitos de exclusividade, contratadas irregularmente por inexigibilidade, pagaram o cachê de bandas ou cantores que se apresentaram no evento.
No caso vertente, observou-se a contratação das seguintes bandas por inexigibilidade de licitação, via intermediário, sem comprovação da exclusividade desse:
	Atração artística 
 (peça 23) 
	Valor previsto no plano de trabalho (R$) 
	Recibos e Contratos (R$)  (peças 24-27) 
	Intermediário contratado 

	Piradões do Forró
	20.000,00
	16.000,00
	Isaias Brito da Silva (peças 17 e 18) 

	Forró do Tubarão
	12.500,00
	9.000,00
	
	Mega Star
	11.000,00
	-
	
	Elifas Junior
	15.000,00
	11.000,00
	
	Só Alegria
	5.000,00
	4.000,00
	
	Balanço Nordestino
	6.000,00
	-
	
	Tuxinha
	5.000,00
	4.000,00
	
	Gaviões do Forró
	30.500,00
	27.000,00
	
Em que pese presentes nos autos indicativos da realização de pagamentos com recursos do convênio às atrações artísticas ou a seus supostos representantes legais em desacordo com o previsto no plano de trabalho, não há no processo nenhum elemento que permita afirmar que as pessoas que assinaram os contratos e recibos eram, de fato e de direito, os representantes legais dessas atrações. Em relação a duas atrações (Mega Star e Balanço Nordestino) não há qualquer evidência de recebimento do respectivo cachê. Por essa razão, não há como afirmar que as atrações foram devidamente remuneradas como previsto no convênio, excetuando o pagamento realizado a Elifas Junior, no valor de R$ 11.000,00, pessoa física, cuja firma encontra-se reconhecida à peça 25.
Consta, entretanto, da sentença judicial trazida pelo responsável depoimentos prestados em juízo pelos Srs. Elifas Junior, Elton Paulo da Rocha - representante da banda Piradões do Forró à época, Jose Wilton Brito - representante da empresa Tuxinha, Clóvis Bezerra de Carvalho - representante da empresa Forró do Tubarão, e Carlos Fernando - representante das empresas de Trio de Serra e Só Alegria, asseverando a participação no evento e o recebimento dos valores contratados e apostos nos recibos emitidos (peça 81, p. 10) .  
Nesse sentido, em razão do princípio da verdade material, também orientador da processualística neste Tribunal, entende-se que os testemunhos prestados judicialmente devem ser aqui considerados para o reconhecimento das mencionadas pessoas como representantes das atrações artísticas à época, tendo-se, em decorrência, por válidos os recibos presentes nos autos e por eles firmados para a comprovação do pagamento dos cachês às respectivas atrações.
Tem-se, assim, a comprovação do regular uso do montante de R$ 44.000,00, referente aos cachês das atrações Piradões do Forró (R$ 16.000,00) , Forró do Tubarão (R$ 9.000,00) , Elifas Junior (R$ 11.000,00) , Só Alegria (R$ 4.000,00) e Tuxinha (R$ 4.000,00) .
Comprovados a utilização de R$ 44.000,00 para a consecução dos objetivos pactuados no convênio, restou não comprovado, em decorrência, o valor de R$ 61.000,00 (= R$ 105.000,00 - R$ 44,000,00) , como discriminado a seguir.
	Atração Artística 
 (peça 23) 
	Valor previsto no plano de trabalho (R$) 
	Valores comprovados por Recibos e Contratos (R$)  (peças 24-27) 
	Valores não comprovados

	Piradões do Forró
	20.000,00
	16.000,00
	4.000,00

	Forró do Tubarão
	12.500,00
	9.000,00
	3.500,00

	Mega Star
	11.000,00
	-
	11.000,00

	Elifas Junior
	15.000,00
	11.000,00
	4.000,00

	Só Alegria
	5.000,00
	4.000,00
	1.000,00

	Balanço Nordestino
	6.000,00
	-
	6.000,00

	Tuxinha
	5.000,00
	4.000,00
	1.000,00

	Gaviões do Forró
	30.500,00
	-
	30.500,00

	T O T A L
	R$ 105.000,00
	R$ 44.000,00
	R$ 61.000,00

Assim, o débito ainda presente nos autos equivale a esse valor não comprovado de R$ 61.000,00 multiplicado pelo valor proporcional da parcela federal aplicada no convênio, de 95,238% (R$ 100.000,00/R$ 105.000,00) , totalizando R$ 58.095,18.
Desse modo, verificado que parte dos valores que teriam sido pagos à empresa intermediária não correspondem integralmente aos que foram efetivamente pagos aos artistas que se apresentaram no evento, tem-se a impossibilidade de estabelecer o necessário nexo causal entre parte dos recursos ajustados no convênio e os pagamentos efetuados, descumprindo-se o estabelecido no Art. 70, parágrafo único, da Constituição Federal de 1988; art. 93, do Decreto-lei 200, de 25 de fevereiro de 1967; art. 50, §3º, da Portaria Interministerial 127/2008; Acórdão 96/2008-TCU-Plenário e 1435/2017-TCU-Plenário; e Termo do Convênio, cláusula terceira, item II, alíneas "oo" e "pp".
Pontua-se, a título informativo, a inexistência do risco de ressarcimento em duplicidade em razão da possibilidade de abatimento, na execução, de valores eventualmente satisfeitos em outra esfera (Súmula TCU 128) . 
Da análise procedida acima, verifica-se que os argumentos ora trazidos pelo responsável, e mesmo os elementos apresentados na fase interna desta TCE (peças 9, 33, 43 e 44) , são insuficientes para elidir a integralidade das irregularidades pela qual está sendo responsabilizado, de forma que devem ser rejeitados em parte.
Por fim, verifica-se que não há elementos para que se possa efetivamente aferir e reconhecer a ocorrência de boa-fé na conduta de Reinaldo Santos Barros, podendo este Tribunal, desde logo, proferir o julgamento de mérito das contas, conforme os termos dos §§ 2º e 6º do art. 202 do Regimento Interno do TCU.
Dessa forma, o responsável Reinaldo Santos Barros deve ter suas contas julgadas irregulares, sendo condenado ao débito apurado e apenado com as multas previstas nos arts. 57 e 58 da Lei 8.443/1992.
Prescrição da Pretensão Punitiva
Vale ressaltar que a pretensão punitiva do TCU, conforme Acórdão 1441/2016-TCU-Plenário, da relatoria do Ministro Benjamin Zymler, que uniformizou a jurisprudência acerca dessa questão, subordina-se ao prazo geral de prescrição indicado no art. 205 do Código Civil, que é de dez anos, contado da data de ocorrência da irregularidade sancionada, nos termos do art. 189 do Código Civil, sendo este prazo interrompido pelo ato que ordenar a citação, a audiência ou a oitiva do responsável.
No caso em exame, não ocorreu a prescrição, uma vez que a irregularidade sancionada ocorreu em 19/5/2011, e o ato de ordenação da citação ocorreu em 29/5/2020.
CONCLUSÃO
Em face da análise promovida na seção "Exame Técnico", verifica-se que o responsável Reinaldo Santos Barros não logrou comprovar a boa e regular aplicação dos recursos. Ademais, inexistem nos autos elementos que demonstrem a boa-fé do responsável ou a ocorrência de outras excludentes de culpabilidade.
Vale ressaltar que a jurisprudência pacífica nesta Corte é no sentido da imprescritibilidade das ações de ressarcimento ao erário (Súmula TCU 282) . Dessa forma, identificado dano ao erário, devese instaurar e julgar o processo de tomada de contas especial para responsabilizar seus agentes causadores, respeitando o direito ao contraditório e à ampla defesa, independentemente de quando ocorreram os atos impugnados.
Verifica-se também que não houve a prescrição da pretensão punitiva, conforme análise já realizada.
Tendo em vista que não constam dos autos elementos que permitam reconhecer a boa-fé do responsável, sugere-se que as suas contas sejam julgadas irregulares, nos termos do art. 202, § 6º, do Regimento Interno do TCU, com a imputação do débito atualizado monetariamente e acrescido de juros de mora, nos termos do art. 202, §1º do Regimento Interno do TCU, descontado o valor eventualmente recolhido, com a aplicação das multas previstas nos arts. 57 e 58 da Lei 8.443/1992.
Por fim, como não houve elementos que pudessem modificar o entendimento acerca das irregularidades em apuração, mantém-se a matriz de responsabilização presente na peça 70.
PROPOSTA DE ENCAMINHAMENTO
Diante do exposto, submetemos os autos à consideração superior, propondo ao Tribunal:
rejeitar, em parte, as razões de justificativas e alegações de defesa apresentadas pelo responsável Reinaldo Santos Barros (CPF: XXX.123.244-XX) ;
julgar irregulares, nos termos dos arts. 1º, inciso I, 16, inciso III, alíneas b e c, da Lei 8.443/1992, c/c os arts. 19 e 23, inciso III, da mesma Lei, as contas do responsável Reinaldo Santos Barros (CPF: XXX.123.244-XX) , condenando-o ao pagamento da importância a seguir especificada, atualizada monetariamente e acrescida dos juros de mora, calculada a partir da data discriminada até a data da efetiva quitação do débito, fixando-lhe o prazo de quinze dias, para que comprove, perante o Tribunal, o recolhimento da referida quantia aos cofres do Tesouro Nacional, nos termos do art. 23, inciso III, alínea "a", da citada lei, c/c o art. 214, inciso III, alínea "a", do Regimento Interno do TCU.
Débito relacionado ao responsável Reinaldo Santos Barros (CPF: XXX.123.244-XX) :
	Data de ocorrência
	Valor histórico (R$) 

	19/5/2011
	58.095,18

Valor atualizado do débito (com juros) em 28/7/2020: R$ 107.788,61
aplicar ao responsável Reinaldo Santos Barros (CPF: XXX.123.244-XX) , as multas previstas nos arts. 57 e 58 da Lei 8.443/1992 c/c o art. 267 do Regimento Interno do TCU, fixando-lhe o prazo de quinze dias, a contar da notificação, para que comprove, perante o Tribunal (art. 214, III, alínea "a", do Regimento Interno do TCU) , o recolhimento da dívida aos cofres do Tesouro Nacional, atualizada monetariamente desde a data do acórdão que vier a ser proferido por este Tribunal até a do efetivo recolhimento, se pagas após o vencimento, na forma da legislação em vigor;
autorizar, desde logo, a cobrança judicial das dívidas, caso não atendidas a notificação, na forma do disposto no art. 28, inciso II, da Lei 8.443/1992;
autorizar também, desde logo, se requerido, com fundamento no art. 28, inciso I, da Lei 8.443, de 1992, c/c o art. 217, §§ 1º e 2º do Regimento Interno do TCU, o parcelamento da (s) dívida (s) em até 36 parcelas, incidindo, sobre cada parcela, corrigida monetariamente, os correspondentes acréscimos legais, fixando-lhe o prazo de quinze dias, a contar do recebimento da notificação, para comprovar, perante o Tribunal, o recolhimento da primeira parcela, e de trinta dias, a contar da parcela anterior, para comprovar os recolhimentos das demais parcelas, devendo incidir, sobre cada valor mensal, atualizado monetariamente, os juros de mora devidos, no caso do débito, na forma prevista na legislação em vigor, alertando o responsável de que a falta de comprovação do recolhimento de qualquer parcela importará o vencimento antecipado do saldo devedor, nos termos do § 2º do art. 217 do Regimento Interno deste Tribunal;
enviar cópia do Acórdão a ser prolatado, bem como do Relatório e do Voto que o fundamentarem à Procuradoria da República no Estado de Pernambuco, nos termos do à §3º do art. 16da Lei 8.443/1992, c/c o § 7º do art. 209 do Regimento Interno do TCU, para adoção das medidas cabíveis; e
enviar cópia do Acórdão que vier a ser proferido ao Ministério do Turismo e ao responsável, para ciência, informando que a presente deliberação, acompanhada do Relatório e do Voto que a fundamenta, está disponível para a consulta no endereço www.tcu.gov.br/acordaos, além de esclarecer que, caso requerido, o TCU poderá fornecer sem custos as correspondentes cópias, de forma impressa.

8.1. Thiago de Franca Rodrigues (41572/OAB-PE) e outros, representando Reinaldo Santos Barros.

Procurador Júlio Marcelo de Oliveira.

TOMADA DE CONTAS ESPECIAL. NÃO COMPROVAÇÃO DA BOA E REGULAR APLICAÇÃO DOS RECURSOS PÚBLICOS. CITAÇÃO. AUDIÊNCIA. REJEIÇÃO. CONTAS IRREGULARES. DÉBITO. MULTA.

TOMADA DE CONTAS ESPECIAL (TCE)

Secretaria de Controle Externo de Tomada de Contas Especial (SecexTCE).

Aprecia-se tomada de contas especial instaurada pelo Ministério do Turismo em desfavor de Reinaldo Santos Barros (CPF: 013.123.244-49) , ex-prefeito do município de Lagoa dos Gatos/PE na gestão de 1º/1/2009 a 31/12/2012, em razão da não comprovação da regular aplicação dos recursos repassados pela União por meio do Convênio 01033/2010, registro Siafi 740552 (peça 6) , tendo por objeto o evento denominado "Festa de São João".
2.	O convênio, firmado no valor de R$ 105.000,00, sendo R$ 100.000,00 à conta do concedente e R$ 5.000,00 referentes à contrapartida do convenente, teve vigência de 23/6/2010 a 27/7/2011, com prazo para apresentação da prestação de contas em 28/8/2011. Os repasses efetivos da União totalizaram R$ 100.000,00 (peça 7) .
3.	O tomador de contas concluiu que o prejuízo importaria no valor original de R$ 100.000,00, imputando-se a responsabilidade a Reinaldo Santos Barros, prefeito à época, na condição de gestor dos recursos (peça 63) . A Controladoria-Geral da União concordou com o Tomador de Contas, concluindo pela irregularidade das presentes contas (peças 65, 66 e 67) . 
4.	No âmbito desta Corte, foram promovidas as regulares citação e audiência do responsável, o qual apresentou suas alegações de defesa e razões de justificativas argumentando, em apertada síntese, que: 
	a) existe conexão entre os presentes autos e o processo 0802225-11.2017.4.05.8302, em trâmite na 16ª Vara Federal, Seção Judiciária de Pernambuco, em que foi absolvido em primeira instância e condenado em segunda instância ao pagamento de R$ 23.000,00. Pondera que a decisão judicial se sobrepõe à decisão administrativa, motivo pelo qual pugna pelo arquivamento desta TCE em razão da apresentação de Recurso Especial junto ao Superior Tribunal de Justiça, objetivando a manutenção da decisão de primeira instância, haja vista a inexistência de prejuízo ao Erário, tampouco enriquecimento ilícito ou má-fé de sua parte; 
	b) relativamente à contratação das atrações artísticas, não contratou empresários para escolher as atrações, ignorando a necessidade de procedimento licitatório nesta hipótese; as escolhas dos artistas foram por ele realizadas com base no prestígio deles na região, hipótese de inexigibilidade de licitação, sendo que os artistas escolhidos indicaram o empresário exclusivo para as negociações e contratação; 
	c) suas contas devem ser julgadas regulares ou regulares com ressalvas, ante "a ocorrência de erros meramente formais que não representam graves infrações às leis", ou o processo deve ser arquivado, uma vez que os valores aqui cobrados são objeto de ação de improbidade administrativa na Justiça Federal.
5.	A Secretaria de Controle Externo de Tomada de Contas Especial - SecexTCE não acolheu a defesa apresentada, conforme detalhada análise constante dos itens 24 a 42 de instrução da peça 84, que integra o relatório precedente a este Voto, e concluiu que o responsável não comprovou a boa e regular aplicação dos recursos públicos, inexistindo nos autos elementos que demonstrem a sua boa-fé ou a ocorrência de outras excludentes de culpabilidade. Desta forma, sugere que as suas contas sejam julgadas irregulares, com a imputação do débito e a aplicação das multas previstas nos arts. 57 e 58 da Lei 8.443/1992.
6.	O Ministério Público junto a este Tribunal manifesta-se de acordo com a proposta de encaminhamento apresentada pela unidade instrutora, em sua inteireza.
7.	Desta feita, acolho o encaminhamento de mérito proposto pela unidade instrutora, anuído por seu corpo diretivo e pelo douto Parquet, cujos fundamentos incorporo às minhas razões de decidir. 
8.	De fato, como assinalado pela unidade técnica, prevalece o princípio da independência das instâncias. Dessa forma, eventuais sentenças proferidas pelo juízo cível, versando sobre o mesmo assunto e tendo por objeto idênticas responsabilidades, não vinculam a decisão administrativa a ser proferida por este Tribunal, assim como não acarretam qualquer prejuízo à competência exclusiva do TCU em verificar a boa e regular aplicação dos recursos federais. Apenas a sentença absolutória no juízo criminal fundada no reconhecimento da inexistência material do fato ou na negativa de autoria tem aptidão para impedir a responsabilização civil e administrativa do agente (v.g. Acórdão 131/2017-TCU-Plenário, Relator Ministro Walton Alencar Rodrigues, 5542/2019-TCU-1ª Câmara, Relator Ministro Benjamin Zymler, e 6903/2018-TCU-2ª Câmara, Relatora Ministra Ana Arraes) .
9.	No tocante às condutas do responsável, os esclarecimentos apresentados não o socorrem no sentido de justificar a contratação, mediante inexigibilidade de licitação, de empresa intermediária que não apresentou contratos de exclusividade, com os devidos registros em cartório, das atrações que se apresentaram no aludido evento "Festa de São João".
10.	A não apresentação de contratos de exclusividade de artistas contratados por inexigibilidade no âmbito dos convênios firmados com o Ministério do Turismo foi objeto de consulta formulada a esta Corte pela referida Pasta, tendo sido prolatado o Acórdão 1435/2017-TCU-Plenário com o seguinte teor (grifei) :
9.2.1. a apresentação apenas de autorização/atesto/carta de exclusividade que confere exclusividade ao empresário do artista somente para o (s) dia (s) correspondente (s) à apresentação deste, sendo ainda restrita à localidade do evento, não atende aos pressupostos do art. 25, inciso III, da Lei 8.666/1993, representando impropriedade na execução do convênio;
9.2.2. do mesmo modo, contrariam o sobredito dispositivo legal as situações de contrato de exclusividade - entre o artista/banda e o empresário - apresentado sem registro em cartório, bem como de não apresentação, pelo convenente, do próprio contrato de exclusividade;
9.2.3. tais situações, no entanto, podem não ensejar, por si sós, o julgamento pela irregularidade das contas tampouco a condenação em débito do (s) responsável (is) , a partir das circunstâncias inerentes a cada caso concreto, uma vez que a existência de dano aos cofres públicos, a ser comprovada mediante instauração da devida tomada de contas especial, tende a se evidenciar em cada caso, entre outras questões, quando:
9.2.3.1. houver indícios de inexecução do evento objeto do convênio; ou
9.2.3.2. não for possível comprovar o nexo de causalidade, ou seja, que os pagamentos tenham sido recebidos pelo artista ou por seu representante devidamente habilitado, seja detentor de contrato de exclusividade, portador de instrumento de procuração ou carta de exclusividade, devidamente registrados em cartório.
11. 	Por sua vez, sobre a ausência de comprovação do pagamento dos cachês das atrações artísticas pelo intermediário contratado irregularmente por inexigibilidade, realmente, no presente caso concreto, resta caracterizado o débito apurado, conforme análise procedida nos autos, uma vez que parte dos valores que teriam sido pagos à empresa intermediária não correspondem integralmente aos que foram efetivamente repassados aos artistas que se apresentaram no evento, não sendo possível estabelecer, pois, o necessário nexo causal entre parcela dos recursos ajustados no convênio e os pagamentos efetuados, descumprindo-se o estabelecido no art. 70, parágrafo único, da Constituição Federal de 1988; art. 93, do Decreto-lei 200, de 25 de fevereiro de 1967; art. 50, §3º, da Portaria Interministerial 127/2008; Acórdão 96/2008-TCU-Plenário e 1435/2017-TCU-Plenário; e Termo do Convênio, cláusula terceira, item II, alíneas "oo" e "pp" (itens 31-42 do relatório que acompanha o presente Voto) . 
12.	É entendimento desta Corte que, em caso de contratação indevida de intermediário de artistas por inexigibilidade, para se considerar que há uma segunda irregularidade, de não comprovação da boa e regular utilização de recursos, causadora de danos ao Erário, deve-se verificar a ocorrência de uma das seguintes situações: i. inexecução física; ou ii. ausência de comprovação de nexo causal entre os recursos do convênio e pagamentos aos artistas. E, no presente caso, verificou-se a ocorrência de danos ao erário justamente pela não apresentação, em montante equivalente aos valores previstos no convênio (peças 23-27) , pelas empresas que não detinham direitos de exclusividade, contratadas irregularmente por inexigibilidade, de comprovantes de pagamentos de cachês aos artistas.
13.	Assim, restou comprovado nos autos, conforme detalhado a seguir, o pagamento de cachês, pelo intermediário contratado, no montante total de R$ 44.000,00, referente às atrações Piradões do Forró (R$ 16.000,00) , Forró do Tubarão (R$ 9.000,00) , Elifas Junior (R$ 11.000,00) , Só Alegria (R$ 4.000,00) e Tuxinha (R$ 4.000,00) , remanescendo sem comprovação o montante de R$ 61.000,00 (= R$ 105.000,00 - R$ 44,000,00) , o que resulta no débito residual de R$ 58.095,18 da parcela federal aplicada ao convênio (proporção de 95,238% de R$ 61.000,00) :
	Atração Artística 
 (peça 23) 
	Valor previsto no plano de trabalho (R$)  (peça 23) 
	Valores comprovados por Recibos e Contratos (R$)  (peças 24-27) 
	Valores não comprovados

	Piradões do Forró
	20.000,00
	16.000,00
	4.000,00

	Forró do Tubarão
	12.500,00
	9.000,00
	3.500,00

	Mega Star
	11.000,00
	-
	11.000,00

	Elifas Junior
	15.000,00
	11.000,00
	4.000,00

	Só Alegria
	5.000,00
	4.000,00
	1.000,00

	Balanço Nordestino
	6.000,00
	-
	6.000,00

	Tuxinha
	5.000,00
	4.000,00
	1.000,00

	Gaviões do Forró
	30.500,00
	-
	30.500,00

	T O T A L
	R$ 105.000,00
	R$ 44.000,00
	R$ 61.000,00

14.	Nessa toada, forçoso ressaltar que prestar contas, com a devida e correta comprovação da boa e regular aplicação dos valores, é dever de todos aqueles a quem sejam confiados recursos federais, por força do parágrafo único do art. 70 da Constituição de 1988 e do art. 93 do Decreto-Lei nº 200, de 25 de fevereiro de 1967 (v.g.: Acórdão 2439/2010-TCU-Plenário, Acórdão 5929/2011-TCU-Primeira Câmara, Acórdão 1544/2008-TCU-Segunda Câmara e Acórdão 2297/2017 - 2ª. Câmara) .
15.	Por conseguinte, a não comprovação da boa e regular aplicação dos recursos transferidos configura ofensa não só às regras legais, mas também aos princípios basilares da administração pública, já que, ao fim e ao cabo, o gestor deixa de prestar satisfação à sociedade sobre o efetivo emprego dos recursos postos sob a sua responsabilidade.
16.	Sendo assim, e ante a inexistência nos autos de elementos evidenciando a boa-fé na conduta do responsável, cabe, desde já, o julgamento pela irregularidade das contas, com imputação de débito, a partir dos entendimentos manifestados pela unidade técnica, confirmados pelo Ministério Público e acolhidos por mim.
17.	Por fim, registro que a pretensão punitiva do TCU, conforme Acórdão 1441/2016-TCU-Plenário, Relator Ministro Benjamin Zymler, que uniformizou a jurisprudência acerca dessa questão, subordina-se ao prazo geral de prescrição indicado no art. 205 do Código Civil, que é de dez anos, contado da data de ocorrência da irregularidade sancionada, nos termos do art. 189 do Código Civil, sendo este prazo interrompido pelo ato que ordenar a citação, a audiência ou a oitiva do responsável.
	18.	No caso em exame, não ocorreu a prescrição, uma vez que o fato gerador da irregularidade sancionada ocorreu em 28/8/2011 (prazo final para prestação de contas, momento em que se materializa a irregularidade de não comprovação da regular aplicação dos recursos conveniados) e o ato que ordenou a citação, datado de 29/5/2020 (peça 73) . Ressalvando-se, peço vênias apenas para registrar que a data de 19/5/2011 foi equivocadamente considerada pela unidade técnica como marco inicial para a averiguação da ocorrência da prescrição.
		Pelas razões expostas, VOTO no sentido de que seja adotado o acórdão que ora submeto à apreciação deste colegiado.
		TCU, Sala das Sessões Ministro Luciano Brandão Alves de Souza, em 7 de junho de 2022.
Ministro JOÃO AUGUSTO RIBEIRO NARDES
Relator